【裁判字號】    99,上易,224
【裁判日期】    990429
【裁判案由】    詐欺
【裁判全文】
臺灣高等法院高雄分院刑事判決         99年度上易字第224號
上  訴  人
即  被  告  甲○○
選任辯護人  何旭苓  律師
上列上訴人因詐欺案件，不服臺灣高雄地方法院98年度易字第13
50號中華民國99年1 月15日第一審判決（起訴案號：臺灣高雄地
方法院檢察署98年度偵字第23070 號），提起上訴，本院判決如
下：
     主  文
上訴駁回。
     事  實
一、甲○○明知金融機構之金融卡及密碼，係個人理財之重要工
    具，為個人財產、信用之重要表徵，可預見提供予他人使用
    ，有供作財產犯罪用途之可能，而一般人使用他人帳戶之目
    的，在於取得不法所得款項及掩飾犯行不易遭人追查，竟仍
    基於幫助他人遂行詐欺取財之不確定故意，於民國96年11月
    15日前之某日，在其位於高雄市前鎮區○○○路38號7 樓之
    住處附近，將其向彰化商業銀行高雄分行（下稱彰銀高雄分
    行）申辦之帳號00000000000000號帳戶之金融卡及密碼，提
    供與真實姓名、年籍均不詳之成年人所組成之詐欺集團使用
    ，容任該詐欺集團使用上揭金融機構帳戶。嗣該詐騙集團成
    員乃共同意圖為自己不法所有之詐欺取財犯意聯絡，於96年
    11月16日晚上7 時許，撥打電話與乙○○，佯以東森購物公
    司人員，因乙○○之購物簽單簽署錯誤，須乙○○配合辦理
    退款，致乙○○陷於錯誤，而依指示於同日晚上9 時許，匯
    款新臺幣（下同）29,983元至甲○○上開帳戶。又該詐騙集
    團成員另基於同上犯意，於96年11月16日晚上10時15分許，
    撥打電話與丙○○，佯以東森購物公司人員，因丙○○之購
    物誤設為分期付款，須丙○○配合辦理解除分期付款設定，
    致丙○○陷於錯誤，而依指示於同日晚上10時40分、46分許
    ，接續匯款21,234元、983 元至甲○○上開帳戶。嗣乙○○
    、丙○○均察覺受騙，旋報警循線查獲上情。
二、案經高雄市政府警察局新興分局移送臺灣高雄地方法院檢察
    署檢察官偵查起訴。
    理  由
一、被告以外之人於審判外之陳述，雖不符刑事訴訟法第159 條
    之1 至第159 條之4 之規定，而經當事人於審判程序同意作
    為證據，法院審酌該言詞陳述或書面陳述作成時之情況，認
    為適當者，亦得為證據，同法第159 條之5 第1 項有明文規
    定。茲查，本判決所引用之卷證資料，除原已符同法第159
    條之1 至第159 條之4 規定及法律另有規定等傳聞法則例外
    規定，而得作為證據外，其餘卷證資料，業經當事人於本院
    準備程序時，表示對本判決傳聞證據部分，均同意作為證據
    。本院斟酌上開證據並無違法取得之情事，亦無證明力明顯
    過低之情形，認為作為本件被告認定犯罪有無之證據亦屬適
    當，是均得採為本件論斷之證據。
二、訊據被告甲○○矢口否認有何提供帳戶幫助詐欺取財之犯行
    ，辯稱：伊是冤枉的，其當時經濟雖然不好，但因中高年齡
    的人不好找工作，不能因為這樣就認定伊有與詐騙集團掛勾
    ，伊確實是為了養家餬口去找工作，於求職中不小心被詐騙
    集團所騙，並不知道會被利用其提供之帳戶資料去詐騙他人
    云云。經查：
  (一)本件被害人乙○○、丙○○分別於上開時地，遭詐騙集團成
    員以電話詐騙，致其陷於錯誤，分別匯款29,983元、21,234
    元、983 元至被告所申設之彰銀高雄分行帳戶之事實，業據
    證人即被害人乙○○、丙○○於警詢中指訴綦詳（見警卷第
    1 至4 頁）。復有新竹市政府警察局第二分局文華派出所受
    理刑事案件報案三聯單、受理詐騙帳戶通報警示簡便格式表
    、受理各類案件紀錄表、高雄市政府警察局苓雅分局成功路
    派出所報案三聯單、受理各類案件紀錄表、陳報單、受理詐
    騙帳戶通報警示簡便格式表、內政部警政署反詐騙諮詢專線
    紀錄表、交易明細表、彰化銀行開戶資料、存摺交易往來明
    細查詢在卷可參（見警卷第6 頁至第26頁），堪認被告上開
    銀行帳戶確曾遭詐欺集團所使用，向被害人乙○○、丙○○
    詐取上開款項予以匯入提領之事實甚明。
  (二)依被告前開帳戶往來交易明細，該帳戶於96年11月15日有沈
    嘉惠以現金1,000 元存入被告之帳戶乙節，有交易明細查詢
    資料及原審刑事案件電話記錄查詢表附卷可參（原審卷二第
    12 頁 、第13頁），又被告於原審審理時自陳其並不認識沈
    嘉惠等語（原審卷二第23頁），而沈嘉惠前因擔任詐欺集團
    之車手，經臺灣臺北地方法院以97年度易字第949 號判決分
    別判處有期徒刑8 月、4 月，應執行有期徒刑10月，提起上
    訴後，經臺灣高等法院以97年度上易字第2450號判決上訴駁
    回確定，有前開判決在卷可參，足認該帳戶於96年11月15日
    即置於詐欺集團成員實力支配下。另本件被害人乙○○、丙○○分別於同年月16日匯款至被告前揭帳戶，惟該日適逢週
    五晚上，已逾銀行作業期間，故延至同年月19日前開匯款始
    依金融機構之慣例予以登載，惟實際遭提領日應為96年11月
    16日，此依該帳戶之存摺存款交易明細查詢單即堪予認定（
    見警卷第24頁），然被告既已提供詐騙集團上開個人金融資
    料以遂行詐騙行為，則詐騙集團究係使用幾日、向若干被害
    人行詐，其僅攸關詐騙情節之輕重，要與被告之幫助詐欺犯
    行無涉。是被告所述僅提供金融卡及密碼1 日供查證等情，
    亦難遽以採為有利被告之認定。
  (三)自詐騙集團之角度審酌，衡諸該實際實施詐騙行為之人，既
    知以他人之帳戶掩飾犯罪所得，顯非智慧愚昧之人。渠等當
    知社會上一般正常之人，如其帳戶存摺、密碼、提款卡遭詐
    騙、遭竊或遺失，為防止詐得、拾得或竊得其存摺、提款卡
    之人盜領其存款或做為不法使用而徒增訟累，必於發現後立
    即報警或向金融機構辦理掛失止付。且當原帳戶所有人掛失
    止付後，渠等即無法以詐得、拾得或竊得之存摺、提款卡提
    領該帳戶內之存款，在此情形下，如仍以此帳戶作為其犯罪
    工具，則在渠等向他人詐騙，並使被害人將款項匯入該帳戶
    後，極有可能因帳戶所有人掛失止付而無法提領，渠等大費
    周章從事於犯罪之行為即失其意，無法得償犯罪目的，此顯
    非該等財產犯罪份子所可能犯之錯誤。換言之，從事此等財
    產犯罪之不法份子，若非確知該帳戶所有人不會去報警或掛
    失止付，以確定其等能自由使用該帳戶提款、轉帳，則其等
    應不至於以該帳戶從事於財產犯罪。再衡以被害人匯入款項
    至被告上述帳戶後，該筆匯款隨即於當日即遭領取，此有前
    述帳戶之交易資料附卷可憑，更足見該詐騙之不法集團，於
    向被害人詐騙時，確有把握該帳戶不會被帳戶所有人掛失止
    付。而金融帳戶係個人理財之工具，一般人向金融機構開設
    帳戶，原則上並無任何法令之限制，只須提出身分證、印章
    即可辦理開戶，此為眾所週知之事實。則依一般人之社會生
    活經驗，苟見他人不自行申請開立帳戶而蒐集不特定人之帳
    戶使用，衡情應可知悉被蒐集之帳戶係被利用為與財產有關
    之犯罪工具。且近來利用人頭帳戶詐欺取財之犯罪類型層出
    不窮，該等犯罪多數均係利用人頭帳戶作為出入帳戶，並經
    媒體廣為披載，被告係成年且智識成熟之人，對此應知之甚
    詳。且查，被告於本院審理時，經審判長問：「你以前曾經
    因為求職打電話後，而對方要求你交付資料？」亦答稱：「
    以前對方都是在我要上班時，要我交付身分證影本，只有這
    一次是打電話後，對方要我交付身分證、存摺及提款卡等物
    ，這是第一次。」等語（見本院卷第106 頁），顯見被告亦
    非初出校園少不更事之學生，而係有豐富求職經驗之人，自
    能依憑其求職經驗判斷與之洽談者是否真係一般公司行號之
    求才，於第一次接受本件求才應徵之模式，竟仍提供自己帳
    戶供他人使用，而未加懷疑，實與常情不符；況被告又無法
    提供當時其應徵所撥打之電話通聯紀錄或其他確有應徵工作
    之相關求職資料，以供本院查證被告當時確係依報紙所刊登
    之徵才廣告始提供其金融資料與對方之求職應徵過程，益見
    被告所辯當時係為求職，才提供上開個人金融資料云云，無
    足採信。從而，自堪認被告確有幫助他人詐欺之不確定故意
    甚明。
  (四)縱上所述，被告所辯顯係卸責之詞，不足採信。本件事證明
    確，被告上開幫助詐欺犯行堪以認定，應依法論科。
三、按刑法上之幫助犯，係對於犯罪與正犯有共同之認識，而以
    幫助之意思，對於正犯資以助力，而未參與實施犯罪之行為
    者而言。如未參與實施犯罪構成要件之行為，且係出於幫助
    之意思提供助力，即屬幫助犯，而非共同正犯。本件被告將
    申設帳戶之資料交付詐欺集團之不詳年籍、姓名之詐欺成員
    使用，雖使該成員得基於詐欺取財之犯意，向被害人施以詐
    術，致使被害人陷於錯誤，匯款至被告提供之上開帳戶，遂
    行其詐欺取財之犯行，惟被告單純提供帳戶供人使用之行為
    ，並不等同於向被害人施以欺罔之詐術行為，且亦無證據證
    明被告有參與詐欺取財犯行之構成要件行為，是揆諸前揭說
    明，核被告所為，係犯刑法第30條第1 項前段、第339 條第
    1 項之幫助詐欺取財罪。被告基於幫助之犯意而為詐欺構成
    要件以外之行為，為幫助犯，依刑法第30條第2 項規定減輕
    其刑。按數行為於同時同地或在密切接近之時地實施，侵害
    同一法益，各行為間之獨立性均極為薄弱，依社會一般觀念
    ，在時空差距上，難以強行分開；在刑法評價上，以視為數
    個舉動之接續施行，合為包括之一行為予以評價，較為合理
    ；從而被害人丙○○遭詐欺而2 次匯款至被告上開帳戶，客
    觀上雖有數行為，然係詐欺集團成員，於密接時、地，基於
    同一機會、方法，本於單一決意，對於同一被害人，侵害同
    一法益陸續完成，應視為數個舉動之接續施行，為接續犯，
    應僅以一罪論。又被告以一個提供帳戶之幫助詐欺行為，同
    時幫助詐欺集團詐得前揭2 名被害人之財物，係一行為而觸
    犯2 個幫助詐欺取財罪名，為想像競合犯，應依刑法第55條
    之規定，從一情節較重之幫助詐取乙○○金額29,983元之部
    分處斷。
四、原審認本件罪證明確，因而適用刑法第339 條第1 項、第30
    條第1 項前段、第2 項、第55條、第41條第1 項前段及刑法
    施行法第1 條之1 之規定，論以被告幫助詐欺罪，並審酌被
    告將帳戶資料提供他人詐欺取財使用，紊亂社會正常交易秩
    序，並使檢警難以追查緝捕，被害人難以追償，助長詐欺歪
    風，被告所造成之危害自非輕微，且犯後否認犯行，態度不
    佳及被害人損失金額非低等一切情狀，量處有期徒刑4 月，
    復予諭知如易科罰金以1000元折算一日之折算標準。其認事
    用法，核無不合，量刑亦屬允當。被告上訴意旨否認犯罪，
    指摘原判決不當，為無理由，應予駁回。
據上論斷，應依刑事訴訟法第368條，判決如主文。
本案經檢察官劉玲興到庭執行職務。
中    華    民    國    99    年    4     月    29    日
                    刑事第三庭  審判長法  官  莊崑山
                                      法  官  張意聰
                                      法  官  莊松泉
以上正本證明與原本無異。
本判決不得上訴。
中    華    民    國    99    年    4     月    29    日
                                      書記官  葉淑華
附錄論罪科刑法條：
中華民國刑法第339條第1項
意圖為自己或第三人不法之所有，以詐術使人將本人或第三人之
物交付者，處5 年以下有期徒刑、拘役或科或併科1 千元以下罰
金。

司法院資訊處製作；財團法人民間司法改革基金會備份。
